【裁判字號】    98,婚,497
【裁判日期】    990210
【裁判案由】    履行同居等
【裁判全文】
臺灣板橋地方法院民事判決               98年度婚字第497號
原      告    乙○○
原告即反訴被告
兼上一人法定代理人
              甲○○
被      告
即反訴原告    丙○○
訴訟代理人  楊貴森律師
上列當事人間請求履行同居等事件，本院於中華民國99年1 月19
日言詞辯論終結，判決如下：
    主    文
被告應給付原告乙○○新台幣貳拾壹萬元及自民國九十九年三月
一日起至原告乙○○年滿二十歲成年時止，按月於每月五日前給
付原告乙○○新台幣壹萬伍仟元。
被告應自民國九十八年一月起至與原告甲○○婚姻關係消滅之日
止，按月於每月五日前給付原告甲○○新台幣捌仟元。
原告甲○○其餘之訴駁回。
本訴訴訟費用由被告負擔百分之八十八，餘由原告負擔。
本判決第一項之給付新台幣貳拾壹萬元，得假執行。但被告如於
執行標的物拍定、變賣或物之交付前以新台幣貳拾壹萬元為原告
乙○○供擔保後，得免為假執行。
准反訴原告與反訴被告離婚。
對兩造所生未成年子女乙○○（男，民國○○○年○月○日生，
身分證統一編號：Ｚ000000000號）權利義務之行使或
負擔，由反訴被告任之。
反訴訴訟費用由反訴被告負擔。
    事實及理由
壹、本訴部分：
甲、原告主張：
一、原告甲○○於民國91年2 月6 日為被告產下一子即原告乙○○，雙方於93年6 月11日結婚，被告並於97年5 月20日認領
    原告乙○○，以上事實有戶籍謄本可證。
二、由於被告家人刻意阻撓被告與原告甲○○往來，故無論原告
    甲○○於婚前已為鄭家生下長孫抑或於93年結婚後，原告甲○○均不被夫家人所認同，且過著見不得公婆的日子，亦不
    得隨被告共同居住，面對上開窘境，原告甲○○雖有苦難言
    ，但心想為維護健全家庭且只要被告誠意照顧渠等母子生活
    ，即便無法於鄭家立足，原告甲○○亦甘願忍氣吞聲，所以
    獨自在外賃屋而居並照顧原告乙○○，被告偶爾下班閒暇之
    餘即前往原告甲○○住處探視渠等母子。
三、豈料，97年11月間被告突然避不見面，甚且向原告甲○○提
    出離婚之要求遭拒後，即不再負擔原告母子生活費，原告甲○○於97年12月17日去函被告，被告亦置之不理，故原告甲○○無奈之下僅得於98年1 月9 日偕子即原告乙○○前往被
    告公司欲與被告溝通，不料，非但未獲被告善意回應，反遭
    被告驅逐，實令原告尷尬難堪。
四、原告甲○○為照顧原告乙○○而無法外出工作，故無工作收
    入得以負擔渠二人之生活開銷，且由於物價年年上揚，消費
    支出有增無減，原告乙○○之相關教育費用亦隨年齡之增長
    加重，然被告非但未加感念原告甲○○多年來獨立照顧原告
    乙○○之辛勞，反避不見面，狠心斷絕給付原告任何扶養費
    用，爰特提起本件訴訟。
五、夫妻互負同居之義務，此為民法第1001條前段所明定，被告
    於97年12月起即不與原告聯繫，甚且避不見面，對原告甲○○所寄發之存證信函亦置之不理，對原告母子之生活更漠不
    關心，被告並無不能同居之正當理由，被告顯有不履行同居
    義務之事實，職是，原告甲○○自得依前揭規定，請求被告
    履行同居之義務。
六、家庭生活費用除法律或契約另有約定外，由夫妻各依其經濟
    能力、家事勞動或其他情事分擔之，民法第1003條之1 第1
    項定有明文。原告甲○○自乙○○出生後即盡全力照顧之，
    而無任何工作收入，反觀被告為商業銀行業務部門襄理，每
    月領有近新台幣（以下同）6 萬元之薪資，堪認被告之經濟
    能力優於原告甲○○，是依前揭規定，家庭生活費用應由被
    告負擔。被告自97年12月起即未給付原告甲○○家庭生活費
    用，參酌行政院主計處公布之臺灣地區家庭收支調查報告每
    人每月平均消費性支出之生活標準，爰依民法第1003條之1
    第1 項之規定，請求被告應自98年1 月起至與原告甲○○婚
    姻關係消滅之日止，按月於每月5 日前給付原告甲○○1 萬
    1000元。
七、原告乙○○為原告甲○○與被告所生之子，被告自97年12月
    起即未給付原告乙○○扶養費用，參酌行政院主計處公布之
    臺灣地區家庭收支調查報告每人每月平均消費性支出之生活
    標準，爰依民法第1114條、1115條第3 項之規定，請求被告
    應自98年1 月起至原告乙○○年滿20歲成年時止，按月於每
    月5 日前給付原告乙○○1 萬5000元。並聲明：（一）被告
    應與原告甲○○同居。（二）被告應自98年1 月起至原告乙○○年滿20歲成年時止，按月於每月5 日前給付原告乙○○
    1 萬5000元。（三）被告應自98年1 月起至與原告甲○○婚
    姻關係消滅之日止，按月於每月5 日前給付原告甲○○1 萬
    1000 元 。
八、對被告抗辯所為陳述：
(一)被告雖於婚前即92年12月5 日與原告甲○○簽立協議書，並
    簽發支票支付原告乙○○150 萬元之生活費，惟被告於93年
    6 月11日與原告甲○○結婚後，曾於95年3 月22日向原告甲○○借貸50萬元，以清償其婚前所積欠新光銀行之信用貸款
    ，此有被告親筆取款條為證，原告甲○○遂向銀行增貸50萬
    元交予被告，是以被告前開所支付之150 萬元，自應扣除50
    萬元，而以100 萬元計算。原告乙○○自出生後未久，即經
    醫生檢查得知其患有膀胱功能障礙，自91年4 月起每日需服
    藥，每月複診，每半年追蹤治療，直至94年10月17日住院接
    受雙側腹腔鏡輸尿管膀胱重建手術後，仍不斷於門診追蹤治
    療，由此可見，原告乙○○與一般身體健康、正常的小孩有
    所差異，生活上之照護遠比一般人來的繁複，生活費相對亦
    大為提高，被告先前所支付之100 萬元生活費早已花用殆盡
    。
(二)由於被告父母之阻礙，致被告無法給予原告母子正常之家庭
    ，被告在無法違抗父母之命情況下，方於92年12月5 日與原
    告甲○○簽立協議書，正式與原告母子脫離關係，故其所支
    付原告甲○○之50萬元實為分手費，意即簽立協議書後雙方
    互不往來。嗣於偶然機緣下，被告於開車在外巧遇原告甲○○攜幼子看病，被告與原告甲○○再度聯繫進而交往密切，
    雙方經深思熟慮後，方於93年6 月11日辦理公證結婚，正式
    成為一家人，被告當有給付家庭生活費用之義務，故上開50
    萬元之分手費， 實與民法第1003條之1家庭生活費無關。
(三)被告父親為公務員退休，每月領有退休俸，而其母親名下尚
    有位於台北市○○○路之房地，足見被告父母之經濟能力頗
    佳，無需被告給付扶養費，而被告還有一位兄長得以負擔父
    母之扶養費，被告每月是否真有扶養其父母，不無疑問。被
    告自認領有月薪約6 萬元，扣除房貸後再支付原告甲○○之
    生活費綽綽有餘。況被告每月所領6 萬元僅係基本底薪而已
    ，尚未包含獎金等加給，不容被告任意抵賴卸責。
(四)原告乙○○之身體狀況非如常人一般，亟需原告甲○○特別
    照料，致原告甲○○無法外出工作，並非不願工作，且原告
    甲○○曾於乙○○上幼稚園時短暫外出工作，請被告接送小
    孩，然被告卻不甚甘願，更聲稱「你錢賺得這麼少，乾脆在
    家帶小孩好了」等語。
(五)原告甲○○與被告於87年底認識，進而交往，於交往過程中
    被告即知悉原告甲○○有過前婚姻，起初原告甲○○以失婚
    為由婉拒被告之追求，然原告甲○○仍難敵被告柔情之攻勢
    ，二人交往2 年後原告甲○○便於90年間懷孕，91年2 月6
    日產子，雖原告母子並未受到被告父母之歡迎，甚且於急需
    小孩醫藥費之情況下，於92年12月5 日簽立協議書表示不再
    與被告往來，但最後被告選擇與原告甲○○共結連理，被告
    當時已屆而立之年，亦有工作歷練，思慮堪稱成熟，絕非如
    其所言單純奉子之命而婚。
(六)原告甲○○與被告公證結婚後，為體貼被告，並配合其循序
    漸進說服家人接受原告母子之想法，原告母子甘願在外賃屋
    而居，故被告父母根本不知被告與原告甲○○已婚之事，原
    告甲○○亦不敢與其父母碰面，何來常對被告父母出言不遜
    或以言語侮辱原告母親。
(七)97年12月起被告即不負擔原告母子生活費，亦杳無音訊，同
    年12月9 日因原告甲○○身體欠安無法接送小孩回家，只好
    傳送簡訊請被告前往國小接小孩回家，絕無以自殺相逼，被
    告所言恐有誤會。當日係原告甲○○於婚後與被告母親第一
    次見面，被告母親見及原告甲○○便無好臉色，原告甲○○
    僅係黯然回應「兒孫自有兒孫福，為何不給我們兩個一點機
    會」而已，絕無辱罵被告母親之實。98年1 月7 日原告甲○○在無法聯繫被告之情形下，去電被告屏東老家，才開口表
    明「我是丙○○的老婆」，被告父親即怒斥「去法院啦」，
    完全不理會原告甲○○來電之用意，斷然拒絕溝通，原告甲○○娓娓道出多年來委屈之心聲「難道你們的教育是教你們
    的小孩拋妻棄子嗎？」
(八)參諸98年1 月9 日錄音譯文「甲○○：孩子你本來就有義務養他
    ，你有沒有要付生活費，否則我帶孩子到公司要。丙○○：來啊
    ，來要啊」，原告甲○○係順應被告之意前往被告公司向被
    告請求未成年子女之生活費，且當日下午1 時許係由警衛帶
    小孩上2 樓找被告，原告甲○○於1 樓等待，然被告卻直接
    趕小孩下樓，隨即避不見面，任令原告母子枯等近2 小時，
    於下午3 時離開被告公司。不料，被告馬上來電向原告甲○○嗆聲「妳不是很有種，為何不等了？」
(九)原告甲○○與被告公證結婚後，原告母子在外賃屋而居，但
    被告下班後均至原告住所晚餐，共享天倫，甚於95年間被告
    購買台北市○○○路房地後，被告每週5 下班與原告母子共
    進晚餐後，便攜原告母子回到被告上開住所共同居住，直至
    週日晚間原告母子方回渠等住所，兩造間之生活模式一直持
    續至97年11月。綜上，原告甲○○與被告間絕無被告所指摘
    不能同居之正當理由，被告恐係在外結交女友，故而提出離
    婚之要求，否則雙方婚後4 年來皆相安無事，豈可能突於97
    年12月避不見面，實令人匪夷所思！
乙、被告方面：
一、原告乙○○所請求至成年止之法定扶養費部分：原告乙○○
    於91年2 月6 日出生後，即由其法定代理人即原告甲○○（
    當時原名為甲○○）與被告就乙○○之生活費簽訂協議書，
    由被告給付150 萬元，有協議書及指名乙○○（乙○○之原
    名）之銀行支票二紙可證。依上乙○○至成年止之生活費，
    被告既已於92年12月5 日給付完畢，即不得再為請求。
二、原告甲○○請求給付生活費部分：
(一)原告甲○○於92年12月5 日即與被告約定由被告給付其50萬
    元後，不得再以任何理由向被告作任何請求或騷擾，若違反
    則應給付懲罰性違約金20萬元（此部分被告暫時保留追訴權
    利），有協議書可證。被告依約給付50萬元完訖，有銀行支
    票影本可證，則原告甲○○依約即不得再向被告請求扶養費
    。
(二)退步言，若鈞院認為被告仍需負擔夫妻義務，則被告有下列
    不同意之抗辯：
１、按民法第1003條之1 第1 項雖規定：「家庭生活費用，除法
    律或契約另有約定外，由夫妻各依其經濟能力、家事勞動或
    其他情事分擔之。」但原告甲○○年輕力壯，並無任何殘疾
    ，自己可以謀生，何以不尋找工作，依目前我國之就業情況
    ，夫妻兩造均謀有工作為現今之就業常態，原告不思為之，
    竟要求原告給付生活費，實有不當。
２、另查，被告目前雖領有月薪約6 萬元，但負債高達700 多萬
    元，即新光銀行貸款71萬4203元及安泰商業銀行貸款684 萬
    9089元，且尚有父母親需要扶養，幾乎每月薪資收入後，均
    用以清償債務，絕無任何經濟能力給付原告甲○○生活費用
    。
３、再退步言，若鈞院認被告仍須負擔原告甲○○之生活費用，
    被告認其請求過高，因原告甲○○並非無工作能力，其亦可
    上職場工作，其自己之生活費用亦自己可分擔，被告最多給
    8000元（請法院斟酌被告負債一大堆）即已盡被告最大能力
    。
(三)被告目前於銀行貸款情形：
１、被告於97年9 月26日向新光銀行信用貸款80萬元，至今每月
    均需還款約1 萬4 千元左右（含息），至98年9 月3 日查詢
    結果，尚欠新光銀行信用貸款66萬3386元。
２、被告於95年8 月23日向遠東商業銀行房貸借款630 萬元，按
    月攤還3 萬餘元（含息），至97年6 月6 日尚欠585 萬1292
    元。邇後該筆房貸於97年6 月6 日轉向安泰商業銀行延平分
    行辦理房貸650 萬元及50萬元，合計700 萬元，目前尚欠安
    泰銀行延平分行房貸676 萬6191元。
３、合計目前被告積欠銀行信貸66萬3386元及房貸676 萬6191元
    ，二者合計742萬9577 元。
三、原告請求履行同居部分：民法第1001條前段雖規定夫妻互負
    同居之義務，惟其但書明白規定：「但有不能同居之正當理
    由者，不在此限。」被告有不能同居之正當理由如下：
(一)兩造雖於93年6 月11日結婚，但婚前已於91年2 月6 日生下
    乙○○，且兩造年齡相差甚大，女方為53年4 月27日生，男
    方為62年7 月21日生，相差9 歲之多，且女方年紀大於男方
    ，依我國習俗、生活習慣，女大男小且年紀相差9 歲，生活
    習慣、思想成熟度相差太大，二人又是奉子之命結婚，且女
    方又是再婚，二人生活習慣、思慮等相差極大情況下，自結
    婚後，幾乎吵鬧不休，無法共同生活，其情自可理解。
(二)原告對於被告之父母親常出言不遜，甚且被告母親生病到台
    北居住時，被告要照顧母親，原告常以言語侮辱被告並稱母
    親是否變態須與被告同床。
(三)於97年12月9 日原告發簡訊，內容提及要自殺，要求將小孩
    帶回，被告之母親及舅舅趕到新莊市○○國小找小孩之導師
    林老師，亦請老師先與原告聯絡，不料原告於學校見到被告
    母親竟當著老師面前罵被告母親。
(四)於98年1 月7 日上午7 時許，原告打電話至屏東家竟教訓被
    告父親是如何教育小孩，有被告父親可以證明。
(五)於98年1 月9 日原告帶小孩至被告工作之公司，在營業櫃檯
    大聲咆哮，因營業櫃檯不屬被告之業務範圍，其行為之怪異
    ，嚴重影響被告聲譽與公司存款戶。
(六)兩造結婚時已分居（雖有小孩），當時結婚是因被告對小孩
    的思念，原告竟以若不結婚就不讓被告看小孩，被告不得已
    與其結婚，而結婚當時被告已口頭答應不用一起居住，星期
    六可以去找小孩，從而已同意不用同居在一起，此由93年6
    月11日起即沒有同居在一起，更可以明證。
四、綜上事證，原告之訴為無理由，應予駁回。並聲明：（一）
    原告之訴駁回。（二）如受不利判決，請准供擔保免為假執
    行。
貳、反訴部分：
甲、反訴原告主張：
一、請求裁判離婚部分：
(一)按「民法第1052條第2 項前段規定：『有前項以外之重大事
    由，難以維持婚姻者，夫妻之一方得請求離婚』，其目的在
    使夫妻請求裁判離婚之事由，較富彈性，故夫妻間發生之情
    事，苟足使婚姻難以維持，縱不符同條第一項所列各款情形
    ，仍得依上開第二項規定訴請離婚。」最高法院91年度台上
    字第1023號判決可資參考。顯見婚姻係以夫妻之共同生活為
    目的，夫妻間應互相協力保持其共同生活之圓滿、安全及幸
    福，因而夫妻應相互尊重以增進情感和諧及誠摯之相處，此
    為維持婚姻之基礎。若此基礎不存在，致夫妻無法共同生活
    ，無復合可能者，即應認有難以維持婚姻之重大事由存在。
(二)兩造之婚姻，自始已非為組織家庭、共同生活為目的，僅為
    反訴原告未見其子而與反訴被告結婚，且結婚當日兩造既以
    口頭約定無須共同生活即可明知，顯見兩造主觀上就婚姻維
    持之意願薄弱，客觀上對於應存之基本維繫及義務，早已名
    存實亡；加上二人之年齡、思慮、生活習慣等差異下，自結
    婚後，時常吵鬧不休，反訴被告亦對反訴原告之父母極為不
    尊重，理由如前所述，而反訴被告亦時常以言語、行動對反
    訴原告進行騷擾，影響反訴原告之生活及工作，足徵反訴被
    告根本無欲維護夫妻關賴以維持之互信、互愛、互重、互持
    之基礎，客觀上已因上情而足以破壞婚姻共同生活而達於難
    以繼續維持婚姻之重大事由。
(三)更甚者，兩造自結婚至今已5 年多，均未同居在一起，夫妻
    關係顯然難以維持，勉強維持徒增痛苦，為此依民法第1052
    條第2項之規定，請求鈞院准兩造離婚，免長期怨偶，實感
    德便。
二、兩造所生未成年子女乙○○之權利義務之行使或負擔部分：
(一)按「夫妻離婚者，對於未成年子女權利義務之行使或負擔，
    依協議由一方或雙方共同任之。未為協議或協議不成者，法
    院得依夫妻之一方、主管機關、社會福利機構或其他利害關
    係人之請求或依職權酌定之。」民法第1055條之1 定有明文
    。
(二)經查，97年間反訴被告曾揚言要自殺，要求反訴原告將其子
    乙○○帶回；98年間反訴被告亦曾帶乙○○至反訴原告工作
    地點咆哮，由前開二事即可得知，反訴被告總是為宣洩自己
    之情緒，對反訴原告做出無理之行為，並以乙○○作為對反
    訴原告為所欲求之籌碼，根本從未顧慮自己不當之行為是否
    會傷害乙○○之幼小心靈，且被告現無任何經濟來源，隨著
    乙○○長大所需花費之教育費用應隨之增加，反訴被告是否
    有足夠之費用提供乙○○適當之教育及生活環境，顯有疑問
    。
(三)因而，反訴被告顯不適任乙○○之權利義務之行使或負擔，
    故懇請鈞院酌定兩造所生未成年子女乙○○之權利行使及義
    務負擔由反訴原告行之。為此依據民法第1052條第2 項規定
    的事由請求離婚。並聲明：（一）請准反訴原告與反訴被告
    離婚。（二）對兩造所生未成年子女乙○○權利義務之行使
    及負擔，由反訴原告任之。
乙、反訴被告方面：
一、反訴被告與反訴原告於87年底認識，進而交往，於交往過程
    中反訴原告即知悉反訴被告有過前婚姻，原先反訴被告以失
    婚為由婉拒反訴原告之追求，然反訴被告仍難敵反訴原告柔
    情之攻勢，二人交往2 年後反訴被告便於90年間懷孕，91年
    2 月6 日產子，雖反訴被告母子並未受到反訴原告父母之歡
    迎，甚且於急需小孩醫藥費之情況下，於92年12月5 日簽立
    協議書表示不再與反訴原告往來，但最後反訴原告仍選擇與
    反訴被告公證結婚共組家庭，且反訴原告當時已屆而立之年
    ，亦有工作歷練，思慮堪稱成熟，絕非單純奉子成婚。
二、因反訴被告有一段失敗之前婚姻，故對兩造間得來不易之婚
    姻格外珍惜，婚後反訴被告為體貼反訴原告循序漸進說服家
    人接受反訴被告母子之想法，反訴被告母子甘願在外賃屋而
    居，當個無聲的女人，但反訴原告下班後均至反訴被告住所
    晚餐，共享天倫，甚於95年間反訴原告購買台北市○○○路
    房地後，反訴原告每週5 下班與反訴被告母子共進晚餐後，
    便攜反訴被告母子回到反訴原告上開住所共同居住，直至週
    日晚間反訴被告母子方回渠等住所，兩造間之生活模式一直
    持續至97年11月間。兩造間之婚姻生活堪稱幸福美滿。
三、反訴被告實不解反訴原告為何於97年12月起突然避不見面，
    拒付生活費，甚且向反訴被告提出離婚之請求，令反訴被告
    相當錯愕，難道再婚女人即無人格尊嚴可言？任反訴原告呼
    之即來，揮之即去，欲與反訴被告結婚之人係反訴原告，答
    應要給反訴被告母子一個家之人亦係反訴原告，反訴原告豈
    能於結婚後，再捏造不實之情，棄反訴被告如敝屣。
四、退步言之，縱令兩造之婚姻於先前即不受反訴原告家人之祝
    福，亦不足以構成離婚之事由，縱算鈞院認兩造婚姻生活目
    前已生破綻，此過失亦係可歸責於反訴原告，依法反訴原告
    不得提起本件離婚之訴。並聲明：反訴原告之訴駁回。
參、本院協議整理兩造本件事實上及法律上之爭點如下：
一、兩造所不爭執之事項：
(一)兩造於93年6月11日結婚。
(二)兩造婚前於87年底認識交往，91年2 月6 日生子乙○○，係
    屬未成年人。
(三)被告於92年12月5 日有給付原告及子女200 萬元，其中150
    萬元是子女的扶養費。
(四)兩造婚後至今未曾同居。
(五)97年12月起雙方未再聯絡，被告也沒有給付生活費。
二、兩造所爭執之事項：
(一)被告即反訴原告主張原告即反訴被告對公婆出言不遜，詛咒
    讓婆婆沒有孫子抱，原告即反訴被告否認。
(二)被告即反訴原告主張兩造婚姻有難以維持的重大事由，原告
    即反訴被告否認。
肆、本訴部分：
一、有關原告乙○○請求被告給付扶養費部分：
(一)原告乙○○係原告甲○○與被告於91年2 月6 日所生之子，
    於97年5 月20日經被告認領，此有戶籍謄本附卷可證，並為
    兩造所不爭執，是被告與原告乙○○間具有父子之親子關係
    。原告乙○○年僅8 歲，係屬未成年人，被告對未成年子女
    之原告乙○○，自負有保護及教養之權利義務。
(二)至被告辯稱：原告乙○○於91年2 月6 日出生後，即由其法
    定代理人即原告甲○○與被告就乙○○之生活費簽訂協議書
    ，由被告給付150 萬元，故原告乙○○至成年止之生活費，
    被告已於92年12月5 日給付完畢，即不得再為請求云云，並
    提出協議書影本1 件、銀行支票2 件為證。本院查：
１、兩造於92年12月5 日簽訂有協議書，約定被告應給付原告乙○○（當時原名乙○○）150 萬元之生活費及給付原告甲○○（當時原名甲○○）50萬元之款項，於支票兌現後，雙方
    互不相干涉，不得再以任何理由向他方或他方家屬作任何請
    求或騷擾，若違反則應給付懲罰性違約金20萬元，此有協議
    書影本1 件、支票影本3 件附卷可證，並為兩造所不爭執。
    是被告確已給付原告乙○○生活費150 萬元及原告甲○○50
    萬元之款項無訛。
２、惟兩造簽訂協議書後，被告與原告甲○○於93年6 月11日結
    婚，婚後被告於95年3 月22日自原告甲○○處拿取50萬元償
    還債務，此有原告甲○○提出之遠東商業銀行新莊分行取款
    條可證，被告就該取款條為其所書寫、款項為其所領取等亦
    不爭執，被告雖另辯稱：錢可能是原告甲○○花用云云，未
    能舉證以實，自無可採。是被告給付原告之款項僅餘150 萬
    元。又被告與原告甲○○結婚後，於97年1 月至6 月間，曾
    按月給付3 萬元之生活費，共18萬元，此據原告甲○○自承
    。原告甲○○於生育乙○○後，未有工作及收入，職是，自
    兩造於92年12月5 日簽訂協議書至97年12月止（因原告乙○○請求自98年1 月起至成年時止之扶養費），原告甲○○可
    得支配使用之款項共168 萬元。
３、自93年1 月（簽訂協議書後）至97年12月止，共計5 年（60
    個月），則原告二人於該期間每月可得使用之款項約2 萬80
    00元（0000000 元÷60月＝28000 元），由於原告甲○○未
    有工作及收入，且積欠銀行貸款債務，於繳納貸款本息後，
    實際提供為生活費者每月僅約1 萬多元。再者，原告乙○○
    患有膀胱功能障礙，自91年4 月起每日需服藥，每月複診，
    每半年追蹤治療，於94年10月17日住院接受雙側腹腔鏡輸尿
    管膀胱重建手術，現仍需門診追蹤治療，有財團法人佛教慈
    濟醫院台北分院診斷證明書影本1 件附可證。足見，原告甲○○主張：原告乙○○的生活照護較為繁複，生活費較高，
    被告先前所支付之款項已花用殆盡，應堪採信。
(三)按父母對於未成年之子女，有保護及教養之權利義務；且父
    母對於未成年子女之扶養義務，不因結婚經撤銷或離婚而受
    影響，民法第1084條第2 項、第1116條之2 分別定有明文。
    次按夫妻離婚者，對於未成年子女權利義務之行使或負擔，
    依協議由一方或雙方共同任之。未為協議或協議不成者，法
    院得依夫妻之一方、主管機關、社會福利機構或其他利害關
    係人之請求或依職權酌定之；前項情形，法院得依請求或依
    職權，為子女之利益酌定權利義務行使負擔之內容及方法，
    民法第1055條第1 項、第4 項亦有明文。查原告乙○○係91
    年2 月6 日出生，年僅8 歲，揆諸上開法條說明，被告對未
    成年子女有扶養之義務，且其扶養義務不因父母離婚而受影
    響（理由詳後述），是原告乙○○請求被告給付扶養費，自
    屬有據。惟關於被告應負擔之扶養費數額，仍應依其與原告
    甲○○之經濟能力分擔之。茲審酌如下述：
１、扶養費乃維持受扶養權利人生活所需之費用，其費用之需求
    係陸續發生，故應以分期給付為原則，而本件亦無其他特別
    情事足資證明有命扶養義務人一次給付之必要，爰命為分期
    給付，先予敘明。
２、被告任職銀行襄理職務，每月薪資約6 萬元，於97年度有薪
    資所得85萬2165元，利息所得8761元，股利及其他所得1 萬
    1732元，合計所得為87萬2658元，平均每月收入約7 萬2721
    元，有位於台北市○○○路房屋1 間。截至98年9 月3 日止
    積欠新光銀行信用貸款66萬3386元，每月需繳納本息1 萬43
    61元，截至98年9 月7 日止積欠安泰商業銀行房屋貸款二筆
    ，分別為633 萬2086元及48萬7082元，每月需繳納本息分別
    為3 萬4539元及2657元，合計積欠銀行貸款債務748 萬2554
    元，每月需繳納本息共5 萬1557元，是被告平均每月所得於
    繳納本息後，每月能支配運用之金錢為2 萬1164元。原告乙○○之母即原告甲○○，目前無業、無收入，其於97年度有
    利息所得1 萬0582元，股利所得5690元，有位於台北縣新莊
    市○○路之房屋1 間，現積欠銀行貸款約278 萬元，每月需
    繳納本息1 萬3000餘元。原告乙○○則無財產。以上有兩造
    之稅務電子閘門財產所得調件明細表3 件、新光銀行繳款紀
    錄查詢表、貸放明細歸戶查詢表各1 件、安泰商業銀行貸放
    款繳款明細3 件附卷可證。由此可見，被告之經濟能力優於
    原告甲○○，惟雙方之經濟能力均屬不佳。
３、原告乙○○現年僅8 歲，有賴父母予以悉心教育、照顧，並
    有食衣住行育樂等基本生活需要，又參以行政院主計處公布
    中華民國97年家庭收支調查報告資料，台北縣每人每月平均
    消費支出為18358 元。依前所述，雙方之經濟能力均屬不佳
    ，於清償債務後所餘款項不多，遠低於前開平均消費性支出
    之生活水準，但由於乙○○之身體狀況較為特殊，本院認其
    等如保持子女前開平均消費性支出之生活程度，即已盡力。
    是本院認被告應分擔未成年子女即原告乙○○每月之扶養費
    為1 萬5000元，餘由原告甲○○負擔。從而，原告乙○○請
    求被告應自98年1 月起至原告乙○○年滿20歲成年時止，按
    月於每月5 日前給付原告乙○○1 萬5000元，為有理由，應
    予准許。故原告乙○○上開請求自98年1 月起至宣判日（即
    99年2 月10日）止已到期之21萬元部分（即15000 元×14月
    ＝210000元）自應命為一次給付。另就未到期部分即自99年
    3 月1 日起至原告乙○○20歲成年之日止，依原告乙○○所
    請命被告按月分期給付1 萬5000元。又原告乙○○此項請求
    乃為命履行扶養義務之判決，依民事訴訟法第389 條第1 項
    第2款 規定，命履行扶養義務之判決，以起訴前最近6 個月
    分及訴訟中履行期已到者為限，法院應依職權宣告假執行，
    爰依上開規定就前開所命到期部分，依職權為假執行之宣告
    。被告陳明願供擔保，聲請免為假執行之宣告，經核無不合
    ，爰酌定如主文所示之相當擔保金額准許之。
二、有關原告甲○○請求被告給付生活費部分：
(一)被告與原告甲○○於93年6 月11日結婚，現婚姻關係存續中
    ，此有戶籍謄本附卷可證，並為兩造所不爭執。是被告自應
    分擔家庭生活費用。
(二)次按家庭生活費用，除法律或契約另有約定外，由夫妻各依
    其經濟能力、家事勞動或其他情事分擔之，民法第1003條之
    1第1項定有明文。原告甲○○因照顧兩造之子，而無工作、
    收入，目前尚積欠銀行貸款約278萬元，每月需繳納本息1萬
    3000餘元，經濟能力不佳。被告雖有固定工作及穩定收入，
    惟依前所認，被告亦因積欠高額之銀行貸款債務，每月繳納
    貸款本息後，僅餘2 萬餘元可得使用，於給付原告乙○○之
    扶養費後，已無多少能力負擔原告甲○○之生活費用。再者
    ，兩造之子乙○○已年滿8 歲，為就學之年齡，白天上學，
    已脫離需日夜陪伴、照顧之幼兒階段，而原告甲○○係53年
    4 月27日出生，現年46歲，尚屬壯年，且有美容美髮之專長
    ，並非無工作能力。參以行政院主計處公布中華民國97年家
    庭收支調查報告資料，台北縣每人每月平均消費支出為1835
    8 元，而台灣省地區每人每月最低生活費標準則為9829元。
    是本院綜上事證，認被告應分擔原告甲○○之家庭生活費用
    以每月8000元為合理，餘由原告甲○○自行負擔。從而，原
    告甲○○請求被告應自98年1 月起至婚姻關係消滅之日止，
    按月於每月5 日前給付原告甲○○8000元，為有理由，應予
    准許。逾此範圍之請求，為無理由，應予駁回。
(三)至被告辯稱其前已給付原告甲○○50萬元，不應再給付家庭
    生活費用云云，按該50萬元乃兩造協議分手時所給付，顯非
    家庭生活費，且依前所認，該款項亦已花用殆盡，被告之經
    濟既優於原告甲○○，自應分擔家庭生活費用，被告前開所
    辯殊無可採。
三、有關原告甲○○請求被告履行同居義務部分：
(一)按夫妻互負同居之義務。但有不能同居之正當理由者，不在
    此限，民法第1001條定有明文。兩造於93年6 月11日結婚，
    育有1 名子女，現婚姻關係存續中，有原告提出之戶籍謄本
    為證，是兩造現為夫妻關係。原告甲○○要求被告履行夫妻
    同居義務，被告拒絕之，並以前詞置辯，是本件首應審究者
    乃兩造分居之原因為何？被告有無不能同居之正當理由？
(二)經查，兩造自結婚後至今未曾同居，蓋被告之父母均不知兩
    造結婚之事，而被告之父母反對渠等在一起，為了要給被告
    時間說服其父母，因此雖兩造已結婚，惟始終處於分居狀態
    ，且經原告甲○○之同意，此據原告甲○○陳明在卷。是被
    告未履行同居義務係經雙方之協議為之，而此狀況至今並無
    改善。故被告拒絕履行同居義務，即有正當理由。從而，原
    告甲○○本於現存之夫妻關係，請求被告履行同居義務，為
    無理由，應予駁回。
伍、反訴部分：
一、反訴原告請求離婚部分：
(一)反訴原告主張：兩造之婚姻，自始非為組織家庭、共同生活
    為目的，僅為反訴原告未見其子而與反訴被告結婚，且結婚
    當日兩造既以口頭約定無須共同生活，顯見兩造主觀上就婚
    姻維持之意願薄弱，客觀上對於應存之基本維繫及義務，早
    已名存實亡；且兩造年齡、思慮、生活習慣等差異下，自結
    婚後，時常吵鬧不休，反訴被告亦對反訴原告之父母極為不
    尊重，對反訴原告之父母出言不遜，詛咒讓反訴原告之母沒
    有孫子抱，教訓反訴原告父親是如何教育小孩，又時常以言
    語、行動對反訴原告進行騷擾，帶小孩至反訴原告工作場所
    ，在營業櫃檯大聲咆哮，嚴重影響反訴原告聲譽與公司存款
    戶。兩造婚姻有難以維持的重大事由，為此請求判決准予離
    婚。反訴被告則否認其情，並以前詞置辯。本院查：
１、反訴被告前有一段婚姻，育有2 名子女，嗣因感情不諧，於
    82年7 月29日離婚，約定子女權利義務之行使及負擔由前夫
    任之。嗣兩造於87年底認識，進而交往，並於91年2 月6 日
    生下乙○○，由於兩造年齡相差甚大，反訴被告為53年4 月
    27日生，反訴原告為62年7 月21日生，女方大於男方9 歲2
    月多，且女方前有一段婚姻，育有2 名子女，國中畢業，男
    方則未婚，大學畢業，擔任銀行襄理職務，因雙方主、客觀
    之不利條件而協議分手，於92年12月5 日簽訂協議書，約定
    反訴原告給付反訴被告及兩造之子乙○○200 萬元，其中15
    0 萬元給付乙○○之生活費，50萬元給付反訴被告，於支票
    兌現後，雙方互不相干涉，不得再以任何理由向他方或他方
    家屬作任何請求或騷擾。嗣兩造於93年6 月11日在隱瞞反訴
    原告父母之下私自辦理公證結婚，惟兩造結婚至今已逾5 年
    8 月未曾同居。以上各情，業據兩造陳明在卷，並有戶籍謄
    本2 件、公證結婚書影本1 件、協議書影本1 件、支票影本
    3 件附卷可證。由此可見，兩造感情在主、客觀條件差異太
    大及反訴原告父母反對之情況下，分分合合，其後兩造雖於
    隱瞞父母之下勉為結婚，惟亦未能同居共同生活。是反訴原
    告主張兩造之婚姻，自始已非為組織家庭、共同生活為目的
    ，而係為了小孩而結婚等語，尚非無據。
２、證人即反訴原告之母丁○○○證稱：某次反訴原告拜託我去
    學校看小孩，反訴原告說反訴被告揚言要自殺，怕危及到小
    孩，我請我弟弟陪我一起去，我請老師打電話請反訴被告過
    來，反訴被告過來後，她指著我罵，她說我吃什麼素、學什
    麼佛，那時我弟弟也對她說不可以對長輩這樣，她說那不關
    我弟弟的事，後來我跟反訴被告說有什麼事情大家好好說，
    她一直罵我、講我，意思是我從中阻撓他們兩人的意思，並
    揚言：你的大媳婦不會生，我要讓反訴原告不能再娶，我要
    讓你絕孫。證人即反訴原告之舅舅戊○○證稱：「那天早上
    原本我跟姐姐在一起逛街，我姐姐就是丙○○的媽媽，後來
    丙○○打電話給我姐姐，說甲○○今天不去帶小孩，叫丙○○去接小孩，所以丙○○叫我們跟他一起去，他就來載我們
    去學校，我和丙○○在外面等，我姐姐進去學校看小孩，過
    了1 、20分鐘我姐姐出來，她說老師說下午還有課，小孩不
    能帶走，我們就先回家了。回家後大約在下午2 點多我們3
    個人又過去學校，我們在外面等到下課以後我和我姐姐才到
    教室去，丙○○在車上等，那時小孩和老師在教室，老師就
    通知甲○○過來學校，甲○○來了之後不太高興，她就說我
    姐姐是吃素的、信佛的，逼她和丙○○離婚，她愈講愈大聲
    ，我就說要商量解決事情還是要吵架，要吵架就解決不下去
    了嘛，甲○○就哭起來，老師也勸她，她還是講這些，她說
    不離婚，要讓我姐姐沒有孫子抱。」「（當時你姐姐有勸他
    們離婚嗎？）當時我姐姐沒有這樣講。之前她反對他們結婚
    ，我姐姐有拿2 百萬元給甲○○，我們不知道他們已經結婚
    了，是她講出來才知道。」「（為什麼甲○○那天會不高興
    ？）她責怪我姐姐不要他們在一起，在甲○○說他們結婚的
    事以後，我有聽到我姐姐跟她講，我這個兒子大學畢業出來
    就跟你在一起，你年紀大他7 、8 歲，我兒子是被你騙了，
    我做你婆婆做不起。」證人即反訴原告之父己○○證稱：甲○○有打電話至屏東家裡來，大概是當時找不到我兒子，所
    以打電話到屏東來問，我很生氣叫他們法院見，她就說我怎
    麼教育的，那時我從未見過原告甲○○，她這樣跟我講話，
    我很生氣。我是今天才看到甲○○母子，完全不知道她們結
    婚的事，這是父母親不能忍受的事情。是綜上證人所述，反
    訴原告主張反訴被告對其父母不尊重，對其父母出言不遜，
    詛咒讓反訴原告之母沒有孫子抱，斥責反訴原告父親是如何
    教育小孩等情，堪信為真實。反訴被告空言否認，委無足採
    。按天下父母心，為人父母者均希望自己之子女能有幸福美
    滿之歸宿，其等無法接受反訴被告之過去而反對兩造交往，
    吾人可以理解身為父母之苦心，反訴被告未能同理其心，以
    加倍努力來獲取認同，反以其個人之立場，對長輩出言不遜
    ，甚而為詛咒、斥責之話語，使自己陷入更深之困境，更坐
    實渠等反對之理由。
３、證人即反訴原告之同事庚○○證稱：「（98年1 月9 日反訴
    被告甲○○有無帶著小孩到你們公司去？發生何事？）當天
    下午2 點多，兩造小孩到二樓找反訴原告，請反訴原告到一
    樓的營業大廳去，反訴原告就下去了，但好像沒有去營業大
    廳，當時我要去和平分行洽公，所以我也有下樓，我看到反
    訴原告站在一樓的騎樓，他請我叫小孩請媽媽到外面來談，
    我轉達了兩次，反訴被告甲○○還是沒有出來，我就進去一
    樓的營業大廳找反訴被告甲○○，請她到外面談，她不肯出
    來，當時營業大廳有客戶在，她講話聲調很大聲，說為什麼
    反訴原告自己不來、為什麼要透過你來、反訴原告沒有盡到
    做父親責任…等等的話，引起在場人的側目，後來因為我要
    出去洽公，我就離開了，當時反訴被告甲○○還在營業大廳
    ，接下來的事情我就不知道。」反訴被告對其偕子至反訴原
    告工作場所之事，亦不爭執，並自承當時講話分貝有比較高
    。惟否認有在大廳咆哮，並辯稱：其係順應反訴原告之意前
    往公司向反訴原告請求子女之生活費云云，並提出錄音譯文
    為證。惟查，依反訴被告所提98年1月9日之錄音譯文觀之，
    反訴被告要求反訴原告給付子女之生活費，並聲稱：「孩子
    你本來就有義務養他，你有沒有要付生活費，否則我帶孩子
    到公司要」；反訴原告始回應：「來啊，來要啊」。足見，
    前往反訴原告工作場所索取子女生活費，乃反訴被告主動以
    威脅口吻挑起，反訴被告辯稱其係順應反訴原告之意云云，
    尚非可採。又據證人所言，當日兩造之子乙○○前往二樓找
    反訴原告至一樓營業大廳見反訴被告，反訴原告隨即下樓至
    一樓外之騎樓，並託請證人請反訴被告到外面談，反訴原告
    之用意極為顯然，即要顧全面子、不願家醜外揚，惟反訴被
    告未思顧全反訴原告之面子，於證人先後轉達三次，反訴被
    告非但不肯至騎樓談，反而在公眾場合於反訴原告之同事及
    客戶前，提高講話聲調，並聲稱：為什麼反訴原告自己不來
    、為什麼要透過你來、反訴原告沒有盡到做父親責任云云，
    引起在場人的側目。按兩造因故爭執，反訴原告避不見面，
    並斷然拒絕給付子女生活費，置子女生活於不顧，固應予非
    議，反訴被告以此方式對待反訴原告，吾人可理解其心情，
    惟反訴被告此等舉動，顯係刻意張揚故意給予反訴原告難堪
    之報復行為，雖可逞一時之快，惟亦適足造成兩造薄弱之感
    情決裂。
(二)按我國民法第1052條第2項前段規定：「有前項以外之重大
    事由，難以維持婚姻者，夫妻之一方得請求離婚。」，其目
    的在使夫妻請求裁判離婚之事由較富彈性。又婚姻係以夫妻
    之共同生活為目的（民法第1001條規定），配偶應互相協力
    保持其共同生活之圓滿及幸福。經查，兩造由於主、客觀條
    件之難予配合，加以反訴原告父母之極力反對，致兩造交往
    紛紛擾擾、離離合合，感情基礎甚為薄弱，其後為了兩造之
    子雖勉為結婚，但婚後至今已有5 年8 月，始終無法克服問
    題，共營夫妻之共同生活，是兩造之結婚本即不符婚姻係以
    夫妻共同生活為目的之本旨。其後兩造因故爭執，反訴原告
    避不見面，並拒絕支付反訴被告母子之生活費，反訴原告固
    屬不該，惟反訴被告在公眾場合於反訴原告同事及客戶前，
    刻意張揚此事故意給予難堪，並對反訴原告之父母不敬，出
    言不遜、詛咒讓反訴原告之母沒孫子抱、教訓反訴原告父親
    是如何教育小孩，造成雙方薄弱的感情決裂，脆弱之婚姻基
    礎毀壞殆盡，已無互信、互諒之基礎，客觀上兩造之婚姻已
    生破綻，而達於難以繼續維持之重大程度，衡以該事由之發
    生，兩造均可歸責，且責任相當，是揆諸上揭法條規定，原
    告據以訴請判決離婚，依法即無不合，應予准許。
二、反訴原告請求酌定未成年子女親權部分：
(一)按夫妻離婚者，對於未成年子女權利義務之行使或負擔，依
    協議由一方或雙方共同任之。未為協議或協議不成者，法院
    得依夫妻之一方、主管機關、社會福利機構或其他利害關係
    人之請求或依職權酌定之。又法院為前項裁判時，應依子女
    之最佳利益，審酌一切情狀，參考社工人員之訪視報告，尤
    應注意左列事項：(一)子女之年齡、性別、人數及健康情形。
    (二)子女之意願及人格發展之需要。(三)父母之年齡、職業、品
    行、健康情形、經濟能力及生活狀況。(四)父母保護教養子女
    之意願及態度。(五)父母子女間或未成年子女與其他共同生活
    之人間之感情狀況，民法第1055條第1項、第1055條之1分別
    定有明文。
(二)查兩造之子乙○○自出生至今，均由反訴被告擔負扶養照顧
    之責，反訴被告對兩造之子之身體狀況了解，能給予較為妥
    善之照顧，親子關係佳，自不宜率予變動其生活環境及照顧
    者。反訴原告則鮮少實際參與照顧兩造之子，即使在兩造婚
    姻關係存續中，因雙方並無共同生活，反訴原告亦僅係前往
    用餐之短暫停留，自97年11月間兩造爭執分開後，彼此更無
    交往聯絡，並拒絕提供子女之生活費，親子關係較為陌生疏
    離。是本院認兩造所生之未成年子女乙○○權利義務之行使
    及負擔，酌由反訴被告任之，較符合未成年子女之最佳利益
    ，爰酌定如主文第7 項所示。此外關於子女探視方面，本院
    認兩造就子女之探視並無爭議，故有關子女之探視責由兩造
    自行協議為之，併此敘明。
陸、訴訟費用負擔之依據：民事訴訟第78條、第79條。
中    華    民    國    99    年    2     月    10    日
                    家事庭  法  官  毛崑山
以上正本證明與原本無異。
如對本判決不服，應於判決送達後20日內向本院提出上訴狀（並
應提出上訴狀繕本及繳納上訴裁判費）。
中    華    民    國    99    年    2     月    10    日
                            書記官  廖宮仕
??

??

??

??




17


??

??

??

??




18




司法院資訊處製作；財團法人民間司法改革基金會備份。
